最　高　行　政　法　院　判　決
　　　　　　　　　　　　　　　94年度判字第00171號
上　訴　人　甲○○
訴訟代理人　謝佳伯律師
被 上訴 人　財政部臺灣省北區國稅局
代　表　人　許虞哲
上列當事人間因綜合所得稅事件，上訴人對於中華民國92年8月
14日臺北高等行政法院91年度訴字第1332號判決，提起上訴，本
院判決如下：
    主  文
上訴駁回。
上訴審訴訟費用由上訴人負擔。
    理  由
壹、本件上訴人主張：查本件認定上訴人有利息收入乃係抵押權
    登記書，而此文件先由土地代書所填寫，再由地政機關作形
    式之審查而加以登載，其並未實質審查代書是否有登記不實
    等情形，該登記文書雖由國家賦予絕對的公信力，但並不能
    與真實性劃上等號，有可能係因代書一時疏忽而記載錯誤，
    或因地政人員未經注意而使電腦輸入錯誤等情況之發生，不
    能一概而論國家公權力介入之書證一律有絕對的真實性。且
    林文珍係本件真正之借款人，與上訴人既無任何親屬關係，
    又是上訴人之債務人，當不可能虛偽陳述。再者，上訴人歷
    年均按時申報所得，不需為了10萬元，而與林女同謀來對抗
    稅捐課徵，原審就此部分之認定顯有判決不備理由之違背法
    令。況揆諸最高法院18年上字第1397號判例旨意，其即認為
    人證之憑信力強於書證，足證林文珍所言並非不足採信，則
    原判決顯有判決不備理由之違背法令。次按利息所得，應合
    併各人之綜合所得總額，固為行為時所得稅法第14條第1項
    第4類所規定，惟核定其利息所得額時，仍應依證據認定之
    ，且該證據必須無瑕疵並足以為事實之認定者，始得據以核
    定當事人之利息所得，否則即與無證據無異，不得任意推定
    其事實，此有最高行政法院77年度判字第1937號判決意旨可
    稽。查本件實乃上訴人與訴外人林文珍有金錢借貸關係，金
    額為新臺幣（下同）48,000,000元，林女為擔保上開借款而
    將其之不動產設定第二順位抵押權與上訴人，惟該不動產之
    價值不足，而未獲得清償，故林女為清償上開借款中之10,0
    00,000元，而於民國（下同）84年11月14日開立同面額、受
    款人為上訴人父親林玉樹，付款日為84年12月14日之本票，
    但該本票屆期未能兌現，此時因林女向上訴人表明，名下已
    無財產可供變賣，為展現還款誠意，乃將其因受限於法令無
    法移轉在自己名下而信託於王金生名下之農地設定抵押予上
    訴人，且上訴人與林女設定抵押權之真意，僅在擔保本金，
    不包括利息在內，惟因承辦代書未經同意，在未經詢問當事
    人之情況下，逕以承辦慣例加以填寫所致，使被上訴人未經
    實質審查的情況下，以形式認定而將該筆收入計入上訴人之
    所得進項內。被上訴人在核課人民所繳稅款時，本應依職權
    調查，依「客觀證明責任分配原則」，就有關所得計算基礎
    之進項收入，應由被上訴人負擔事證不明之不利益，即若法
    院職權調查後，納稅義務人是否有此筆進項收入存在，乃處
    於真偽不明之情況時，被上訴人即不得將此筆收入計入納稅
    義務人之所得進項內。況且並無任何有關王金生匯入上訴人
    帳戶或以票據交換之資料，足證上訴人確實未曾收受抵押契
    約書形式記載之利息金額。又訴外人林文珍曾證稱本件抵押
    權之設定，確係因擔保其對上訴人之借款以及王金生係本件
    受託人之事實；且林女雖因遺失該筆土地買賣契約，且王金
    生已死亡無法證明，惟其提出本件土地附近購買之其他農地
    買賣契約書，包括臺北市○○區○○段二小段211、226、23
    5、259、260、206、275、276、372、335、336、340、341
    、344、210、256、209等地號，並因林文珍無自耕農資格而
    信託於原所有權人名下，惟因政府限制坡地開發而致上開土
    地均無法立即開發興建出售，致使林女因購買上開土地之資
    金無法取回，更導致其向上訴人所借之款無法清償，故將原
    信託於王金生名下之南港麗山段土地為擔保抵押。再者，上
    訴人已提出個人與王金生帳戶均無任何資金往來之紀錄，即
    證明上訴人根本未另行借款1,000萬元予王金生，惟原審不
    查，反而認為付款方式極為眾多，甚至也可能是由貸款人直
    接付款給借款人所指定之人，因此上訴人與王金生間之帳戶
    往來情況，不足據為認定借款有無之唯一證據。然而由上述
    得知原審亦肯認向上訴人借款者並非王金生，否則不會指述
    付款給「借款人所指定之人」，況上開金額非常龐大，一般
    經驗法則觀之，不可能也無法以現金交付之。因此，原審之
    認定，顯嚴重違背經驗法則與證據法則，自屬判決違背法令
    。且上訴人已於鈞院提出各項證據，就歷年所有利息收入及
    一切租賃所得包括在85年以後均核實申報，特別係針對租賃
    所得，一般除租賃契約經公證程序或者承租人向稅捐稽徵機
    關檢舉外，稅捐稽徵機關根本無從得知確否有租賃行為，然
    而上訴人針對各項租賃所得，其中包括金額甚至有高達90萬
    元及上百萬元之租賃收入，仍誠實逐一申報，從無逃漏稅之
    情形發生，益證上訴人如確有收取本件利息收入413,801元
    ，應無可能僅獨漏該筆金額而不申報之可能。另以一般經驗
    法則判斷王金生若有向上訴人借錢，怎會連看病的錢都無法
    支付？再者，經家境清寒與借款雖屬二事，但借款必有其用
    途及流向，惟原審未加以調查，亦未詳加酌稽。又鈞院身為
    司法機關比私人亦加容易調閱公家機關之相關資料，自可調
    閱有關王金生個人及家庭成員之所得稅申報、低收入證明、
    王金生死亡後之遺產申報等，卻不為之，已悖於經驗法則之
    判斷而認定借款事實存在，此判斷洵屬無據。綜上所述，上
    訴人已詳實提出上該各項證據用以證明王金生與上訴人間並
    無任何借貸關係，足以使待證事實重新陷入真偽不明之情況
    ，被上訴人必須就上訴人確實收取利息之事實提出證明者，
    始得依所得稅法第14條第1項第4類課徵上訴人有利息所得。
    本件原判決之認事用法，有諸多違背法令之處，爰請求廢棄
    原判決。
貳、被上訴人未提出上訴答辯狀。
參、原審斟酌全辯論意旨及調查證據之結果，以：依行政法院70
    年判字第117號判例意旨，當納稅義務人登記為扺押債權人
    ，而該扺押借款有利息之約定，並登記於公文書上，稅捐稽
    徵機關即可對納稅義務人作出有按時收取利息之「推定」，
    如果納稅義務人主張未收到該筆利息，應由納稅義務人就有
    利於己之事實負「舉證責任」。即上開判例意旨承認「有關
    不動產登記資料證明力之事實上推定」效果。所以納稅義務
    人在「客觀證明責任」不改變之情況下，事實上仍有必要提
    出證據資料來推翻原來之事實推定，但只要其能使待證事實
    重新陷入真偽不明之情況，其即可獲致有利之判決。按本件
    既然有抵押權之設定，且設定內容為「一般抵押權」，而非
    「本金最高限額抵押權」，則依抵押物權之從屬性觀之，應
    可判定該抵押權所擔保之債權，先於抵押權而存在。又該扺
    押債權之債權人與債務人既登記為上訴人與王金生，且擔保
    債權金額載為10,000,000元，並有年利率百分之七之利息約
    定。則基於上開判例意旨，自然能形成「原告（即上訴人）
    確實於85年度之期間內，自王金生處取得上開本金1,000萬
    元，自85年5月30日起至同年12月31日為止，按年利率百分
    之七計算之利息」。就此上訴人雖有爭執，然而依該判例之
    判決全文，與本案之情節全然相同，顯然上開判例作成時，
    就抵押權設定契約書上有無關於特定「付息日」與「約定給
    息方法」之具體約定，根本未予論究，是以上訴人此部分之
    主張乃屬其個人片面之法律意見，與上開判例之客觀規範意
    旨不符。又上訴人另引用之改制前行政法院71年度判字第43
    1號判決意旨，惟現行司法實務上一向認為判例方有一般性
    之法規範效力，而判決則屬個案之法律意見，不具規範效力
    。是以上開判決意旨對後案之規範功能自不如前揭判例意旨
    一般強烈。且該案判決全文，亦可發現，該案例乃係行政法
    院針對「所設定之抵押權為本金最高限額抵押權」所表示之
    法律意見。而本金最高限額抵押權因為其扺押債權之從屬性
    甚低（抵押權本身具有一定之獨立性，可與抵押債權分離設
    定），因此「抵押權之設定與利息債權存在間」之關連性較
    小，其事實推定之效力當然也不能與一般抵押權等同視之。
    是以該判決意旨與本案之事實特徵亦有不符，自不得憑該判
    決意旨而否認前揭判例之規範功能。另上訴人所舉之反證中
    ，雖有人證資料（即證人林文珍之在原審法院調查中之證詞
    內容）為憑，但其證明力薄弱，不足以推翻原來登記公文書
    之證明力。且當人證內容與經過國家公權力介入認定之書證
    內容不符時，一般而言，人證內容之證明力當然不及書證內
    容，除非有其他輔助之補充證據資料來支持該等證詞內容之
    真實性。而就本案待證事實而言，有關「借款利息所得是否
    存在」，最能證明其事者應為債務人「王金生」。而證人林
    文珍，至少從書面證據顯示其與本案之待證事實全然無關。
    如欲消除本院對證人林文珍立場公正性之懷疑，當然應由上
    訴人方面提出與林文珍證詞內容相符之客觀書面佐證，以確
    定林女證詞內容之真實性。惟林女於原審法院之證詞內容過
    於含混，而且與上訴人所言仍有不儘相符之處。固然林女之
    證述內容與上訴人主張間之出入，未必不可能因為距離借款
    時間過久所致，但如果真係如此，則上訴人方面至少也須提
    出適當之書證來佐證林女陳述之真實性，然而此部分證據資
    料極為缺乏。而本案中對「待證事實」而言，真正具有高度
    反證證據價值之證據資料，應為用以證明「上訴人與林文珍
    間之借款往來經過」以及「林文珍與王金生間之信託關係」
    等間接事實之各項「書面證據」，但上訴人卻始終無法提出
    該等證據資料，以有效證明其事。另有關林文珍出面安排，
    由王金生提供相關證件，而將系爭土地設定抵押權予上訴人
    等事實部分，除了林文珍之證詞外，最直接有利之佐證可能
    為代書之證詞與登記當時所留存之相關書面資料。但上訴人
    聲稱無法找到代書，是以原審法院亦難採取其他適當途徑來
    查證其事。末按借貸款項之支付，其交易靈活，付款方式極
    為眾多，甚至也可能是由貸款人直接付款給借款人所指定之
    人，因此上訴人與王金生間之帳戶來往情況，不足以據為認
    定借款有無之惟一證據，因此其證據價值甚低。何況上訴人
    自行提供以及其要求原審法院調查之王金生銀行帳戶是否能
    涵蓋其2人之全部帳戶，亦難以確定，此等調查請求，成本
    過高，對待證事實所能反證價值又甚低，原審法院認為不具
    調查效益，而無調查之必要。而有關王金生是否家境清寒﹖
    本身即是有待證明之先決事實，此點上訴人要求調查其所得
    稅申報資料，但依日常經驗法則，在我國境內，個人綜合所
    得稅之申報情形未必能完全反應出一個人之資力情況。而且
    家境清寒與是否借款仍屬二事。綜上所述，本件原處分並無
    不合，訴願決定予以維持亦無違誤，上訴人訴請撤銷於法無
    據，乃判決駁回上訴人在原審之訴。
肆、本院查：（一）、按行為時所得稅法第14條第1項第4類：凡
    公債、公司債、金融債券、各種短期票券、存款及其他貸出
    款項利息之所得，應課徵個人綜合所得稅。本件上訴人辦理
    85年度綜合所得稅結算申報後，經被上訴人所屬信義稽徵所
    依據地政機關通報抵押權設定資料，核定上訴人有抵押利息
    所得413,801元，併課其當年度綜合所得稅。上訴人不服，
    乃循序提起本件行政訴訟。原判決關於原處分核定上訴人有
    抵押利息所得413,801元之依據，證據之取捨，以及上訴人
    在原審之主張如何不足採等事項均已詳為論斷。認本件原處
    分所為核定，認事用法，均無違誤，維持原處分及訴願決定
    ，而駁回上訴人在原審之訴，其所適用之法規與該案應適用
    之現行法規並無違背，與解釋判例，亦無牴觸，並無所謂原
    判決有違背法令之情形；又證據之取捨與當事人所希冀者不
    同，致其事實之認定亦異於該當事人之主張者，不得謂為原
    判決有違背法令之情形。（二）、上訴人對於業經原判決詳
    予論述不採之事由再予爭執，核屬法律上見解之歧異，要難
    謂為原判決有違背法令之情形。本件上訴論旨，仍執前詞，
    指摘原判決違誤，求予廢棄，難認有理由，應予駁回。
據上論結，本件上訴為無理由，爰依行政訴訟法第255條第1項、
第98條第3項前段，判決如主文。
中    華    民    國    94    年    1     月   31     日
                  第二庭審判長法  官　葉　振　權
                              法  官  姜  仁  脩
                              法  官　劉　鑫　楨
                              法  官　吳　明　鴻
                              法  官　梁　松　雄
以  上  正  本  證  明  與  原  本  無  異
中    華    民    國    94    年    2    月    1      日
　　　　　　　　　　　　　　　書記官　陳  盛  信
